臺灣高等法院臺中分院刑事判決
111年度金上訴字第309號
上  訴  人  
即  被  告  簡嘉佑


選任辯護人  廖啓彣律師（法律扶助律師）
上列上訴人因加重詐欺等案件，不服臺灣苗栗地方法院109年度
訴字第545號中華民國110年11月30日第一審判決（起訴案號：臺
灣苗栗地方檢察署109年度偵字第911號），提起上訴，本院判決
如下：
    主  文
原判決撤銷。
丙○○犯三人以上共同冒用政府機關及公務員名義詐欺取財罪，處
有期徒刑壹年貳月。如附表二編號1「偽造之公印文」欄所示偽
造公印文貳枚均沒收。
    事  實
一、丙○○於民國108年8月29日，基於參與犯罪組織之犯意，加入
    真實姓名年籍不詳，暱稱「黃麒嘉」、「香港人」、「M」
    、「色咪咪」、「賈伯斯」等成年人（下合稱「賈伯斯」等
    人）所組成之3 人以上，以實施詐術為手段，具持續性、牟
    利性之結構性詐欺集團犯罪組織（下稱本案詐欺集團，無證
    據證明成員中有未滿18歲之人），擔任依本案詐欺集團成員
    指示，出面向被害人收取詐欺款項之工作，約定每趟可獲取
    新臺幣（下同）6,000元報酬（所涉參與犯罪組織部分，業
    經判處罪刑確定）。丙○○於參與本案詐欺集團期間，與「賈
    伯斯」等人共同意圖為自己不法所有，基於三人以上冒用政
    府機關及公務員名義詐欺取財、行使偽造公文書、隱匿詐欺
    所得去向之一般洗錢犯意聯絡，先由本案詐欺集團不詳成員
    於108年8月28日15時30分許、同年月29日14時許，假冒為警
    察局人員、檢察官，撥打乙○○之住家電話及行動電話，佯稱
    乙○○申辦帳戶涉及不法，要求提領現款交付予前來收款之替
    代役男，以存入公正帳戶監管云云，致乙○○陷於錯誤，於同
    年月29日14時30分許，在彰化商業銀行苑裡分行、苑裡郵局
    分別提領如附表一編號1-2所示款項，並於附表一編號1-2所
    示交付時間、地點，將上開款項共計80萬元交付依指示前來
    收取之丙○○，乙○○並於交款後，旋依本案詐騙欺集團成員指
    示，前往苗栗縣○○鎮○○里○○000○00號萊爾富苗苑店內，收取
    由詐欺集團不詳成員傳真行使之內容為乙○○涉嫌違反洗錢防
    制法之如附表二編號1所示「臺北地檢署執行科收據」偽造
    公文書傳真本(其上蓋有偽造之「臺灣臺北地方法院檢察署
    印」及「檢察官黃立維印」公印文各1枚)，足生損害於臺灣
    臺北地方檢察署（下稱臺北地檢署）公務執行之公信力；丙
    ○○於取得上開80萬元後，由不知情之○○○載至臺中市一中街
    附近，並將該款項放置在臺中市○○區水利大樓2 樓男廁內轉
    交上手，以此方式製造金流斷點，致無從追查前揭犯罪所得
    去向，而隱匿詐欺犯罪所得。嗣經乙○○發覺受騙報警處理，
    始循線查悉上情。
二、案經苗栗縣警察局通霄分局報告臺灣苗栗地方檢察署檢察官
    偵查起訴。
    理  由
一、上訴人即被告丙○○(下稱被告)於本院雖主張本案所涉上開犯
    罪事實與臺灣臺中地方法院（下稱臺中地院）108 年度訴字
    第2525號刑事判決為同一案件，而該案業已判決確定，本案
    應為免訴之判決等語。查被告參與本案詐欺集團後，於為本
    案犯行之同日上午12時50分許，共同向另一被害人李霖勳詐
    欺，並在臺中市○○區向之收取40萬元款項後轉交上手之參與
    犯罪組織、加重詐欺、行使偽造公文書等事實，經臺中地院
    以108 年度訴字第2525號判決判處有期處刑1年2月後，復經
    本院、最高法院分別以109年度上訴字第1143號、109年度台
    上字第4117號判決駁回上訴而確定（下稱前案），固有上開
    108 年度訴字第2525號判決、臺灣高等法院被告前案紀錄表
    可參（偵卷第107-150頁)。惟所謂「同一案件」，係指所訴
    兩案被告相同，被訴之犯罪事實亦屬同一而言；又詐欺取財
    罪，係為保護個人之財產法益而設，行為人罪數之計算，應
    依遭詐騙之被害人人數計算。本案被告所犯加重詐欺等罪，
    其被害人為乙○○，收款地點在苗栗縣，與前案被害人為李霖
    勳，地點在臺中市○○區，兩者全然不同，顯非同一案件，而
    屬數罪併罰，本案並無被告所稱同一案件重複起訴，為前案
    既判力效力所及之問題，此部分主張並無可採，合先敘明。
二、檢察官、被告及辯護人對於本案具傳聞性質之證據資料，於
    本院準備程序均表示同意作為證據（本院卷第83-84頁) ，
    且本案所引用之非供述證據，檢察官、被告及辯護人均未表
    示無證據能力，審酌該等證據作成及取得之程序均無違法之
    處，依法均可作為認定犯罪事實之證據。
三、認定事實所憑之證據及理由
　　上揭犯罪事實，業據被告於警詢、偵查、原審及本院均坦承
    不諱，並經證人即告訴人乙○○於警詢證述其遭詐欺之過程及
    證人黃祥麟證述其搭載被告至附表一編號1、2所示地點明確
    (偵卷第23-30、35-39頁)，並有乙○○指認犯罪嫌疑人紀錄表
    、○○○指認犯罪嫌疑人紀錄表、偽造之臺北地檢署執行科收
    據公文影本、乙○○匯款回條聯正本、存摺影本、帳戶往來資
    料1 份、監視錄影畫面截圖（偵卷第31-34、41-45、51-67
    、69-73頁）在卷可稽，足認被告上開任意性自白核與事實
    相符，堪予採信，本案事證已經明確，被告上開3 人以上共
    同冒用政府機關及公務員名義詐欺取財詐欺、一般洗錢、行
    使偽造公文書之犯行，可以認定，應依法論科。
四、論罪之理由
　㈠依修正後洗錢防制法規定，倘行為人意圖掩飾或隱匿特定犯
    罪所得來源，而將特定犯罪所得直接消費處分，甚或交予其
    他共同正犯，或由共同正犯以虛假交易外觀掩飾不法金流移
    動，即難認單純犯罪後處分贓物之行為，應仍構成洗錢防制
    法第2 條第1 或2 款之洗錢行為（最高法院108 年度台上字
    第1744號、108 年度台上字第3086號判決要旨參照）。被告
    取得告訴人交付之款項後，將之放置在臺中市○○區水利大樓
    2 樓男廁內轉交上手，以此方式隱匿其等詐欺所得去向，業
    如前述，所為已切斷資金與當初犯罪行為之關聯性，隱匿犯
    罪行為或該資金不法來源或本質，揆諸前開說明，核與洗錢
    防制法第14條第1 項一般洗錢罪之要件相合。
　㈡依被告所述情節及卷內證據，參與上開詐欺犯行者，至少有
　　被告、「賈伯斯」等人及對被害人施行詐術之本案詐欺集團
    不詳成員，為3 人以上無訛。
　㈢刑法所謂公印，係指公署或公務員職務上所使用之印信而言
    ；所謂公印或公印文，係專指表示公署或公務員資格之印信
    而言，即俗稱大印與小官印及其印文（最高法院69年度台上
    字第693號判決意旨參照）；又公印之形式凡符合印信條例
    規定之要件而製頒，無論為印、關防、職章、圖記，如足以
    表示其為公務主體之同一性者，均屬之(最高法院89年度台
    上字第3155號判決意旨參照)。本案詐欺集團成員偽造之108
    年8月30日「臺北地檢署執行科收據」公文書上所偽造之「
    臺灣臺北地方法院檢察署印」、「檢察官黃立維」印文，內
    容為我國司法機關及司法人員名銜，樣式亦與政府機關關防
    (即俗稱大印)相符，係偽造上級機關製發之印信，以表示該
    機關之資格，亦顯示係公務員資格印信，均為公印文。又稱
    公文書者，謂公務員職務上製作之文書，刑法第10條第3項
    定有明文。而刑法上偽造文書罪章係著重於公共信用法益之
    保護，即使該偽造文書所載名義製作人實無其人，而社會上
    一般人仍有誤信其為真正文書之危險，仍難阻卻犯罪之成立
    （最高法院54年度台上字第1404號判決意旨參照）。從而，
    若由形式上觀察，文書之製作人為公務員，且文書之內容係
    就公務員職務上之事項所製作，縱該偽造之公文書上所載製
    作名義機關不存在，或該文書所載之內容並非該管公務員職
    務上所管轄，然社會上一般人既無法辨識而仍有誤信為真正
    之危險，仍難謂非公文書。本案詐欺集團成員所偽造「臺北
    地檢署執行科收據」公文書，形式上已表明係由檢察機關所
    製作，其內容又涉及刑事案件之偵辦情形，其上並有「臺灣
    臺北地方法院檢察署印」、「檢察官黃立維」公印文，自有
    表彰公務員本於職務而製作之意，縱上開印文與該偽造公文
    書內容所載機關全銜有所出入，然一般人苟非熟知檢察組織
    ，仍有誤信該等文書為公務員職務上所製作之真正文書之危
    險，依前開說明，堪認為偽造之公文書；又該偽造之公文書
    ，雖係本案詐欺集團某不詳成員於不詳時、地，以不詳方式
    偽造後，傳真至告訴人住家附近之便利商店後，通知告訴人
    前往收取而行使之，依上開所述，行使偽造公文書之傳真本
    ，同亦應論以行使偽造公文書罪。再本案並未扣得與前開公
    印文內容、樣式一致之偽造公印，參以現今科技發達，縱未
    實際篆刻印章，亦得以電腦製圖列印或其他方式偽造印文圖
    樣，依卷證資料，無法證明前開公印文確係透過偽刻印章之
    方式蓋印偽造，難認確有另行偽造公印而蓋印之情事，而不
    得逕認被告及所屬詐欺集團有偽造前開公印之行為，併此敘
    明。
　㈣是核被告所為，係犯洗錢防制法第14條第1項之一般洗錢罪、
    刑法第339 條之4 第1 項第1、2 款之3 人以上冒用政府機
    關及公務員名義詐欺取財罪及同法第216 條、第211 條之行
    使偽造公文書罪。被告雖未親自實施電話詐騙行為，而推由
    同犯罪集團之其他成員為之，但被告就上開犯行分工擔任取
    款車手工作，堪認其與參與犯行之其他共同正犯間，具有相
    互利用之共同犯意，而各自分擔部分犯罪行為。其等就所犯
    上開加重詐欺等犯行，具犯意聯絡與行為分擔，為共同正犯
    。
　㈤被告所犯三人以上冒用政府機關及公務員名義詐欺取財、一
    般洗錢及行使偽造公文書犯行，有部分合致，且犯罪目的單
    一，均為想像競合犯。本院審酌上開各罪之法定刑及被告於
    審判自白一般洗錢犯行，原符合洗錢防制法第16條第2 項減
    輕其刑規定等情狀，依刑法第55條規定，對被告所犯上開之
    罪，從一重論以三人以上冒用政府機關及公務員名義詐欺取
    財罪。公訴意旨雖漏未就被告上開一般洗錢之犯罪事實起訴
    ，惟此部分與被告被訴加重詐欺、行使偽造公文書部分有想
    像競合之裁判上一罪關係，業如前述，核屬犯罪事實之一部
    擴張而為起訴效力所及，且本院已告知被告上開罪名、事實
    （本院卷第81、99、104頁），無礙被告防禦權之行使，自
    應就此部分併予審理。　
　㈥洗錢防制法第16條第2 項固規定「犯前二條之罪，在偵查或
    審判中自白者，減輕其刑」，被告對於一般洗錢犯行，於法
    院審理時均坦承不諱，原應依上開規定減輕其刑，惟被告本
    案所為係從一重之刑法加重詐欺取財罪處斷，該重罪並無法
    定減刑事由，參照最高法院108 年度台上大字第3563號裁定
    法理，無從再適用上開條項規定減刑，上開想像競合所犯輕
    罪之減刑事由，僅在具體形成宣告刑時，一併審酌。
　㈦刑法第59條之酌量減輕，必於犯罪另有特殊之原因與環境等
    ，在客觀上足以引起一般同情，認為即予宣告法定低度刑期
    尤嫌過重者，始有其適用；至於情節輕微，僅可為法定刑內
    從輕科刑之標準，不得據為酌量減輕之理由（最高法院28年
    上字第1064號、45年台上字第1165號、51年台上字第899號
    判決意旨參照）。近年詐騙集團盛行，屢造成被害人鉅額損
    失，嚴重破壞社會治安，此為立法嚴懲之理由，被告參與本
    案詐欺集團擔任取款車手，圖以詐取財物方式牟取不法利益
    ，可非難性高，危害社會秩序甚鉅，其犯罪情狀，客觀上難
    認有何足以引起一般同情而顯可憫恕，或科以最低度刑仍嫌
    過重之情形，並無情輕法重，顯可憫恕之情狀，無從依刑法
    第59條規定酌減其刑，併予敘明。
五、不另為無罪諭知部分
　㈠公訴意旨另以：被告與本案詐欺團共同於108年8月30日至同
    年9月5日間，撥打告訴人乙○○住家及手機電話，冒充警察局
    人員、檢察官身分，以上開方式詐騙之，使其陷於錯誤，提
    領如附表一編號3-7所示款項，並於如附表一編號3-7所示交
    付時、地，將款項交予另名詐欺集團成員。乙○○另於108年8
    月30日、108年9月4日，依詐騙集團成員指示，前往苗栗縣○
    ○鎮○○里○○000○00號萊爾富苗苑店內，自行收取如附表二編
    號2-3之足生損害於臺北地檢署公權力執行之偽造公文書「
    臺北地檢署執行科收據」2紙。因認被告此部分所為，亦係
    犯三人以上冒用政府機關及公務員名義詐欺取財及行使偽造
    公文書罪嫌等語。　　　
　㈡查告訴人有於108年8月30日、9月3至5日，遭本案詐欺集團人
    員詐以相同手法詐欺而於附表一編號3-6所示交付時、地，
    交付如附表一編號3-6所款項等事實，雖為被告所不爭執，
    並經告訴人指訴明確。惟被告於警詢時供稱其並未於上開時
    間至臺中市○○區崇德土地公廟拿取贓款（偵卷第21頁），另
    告訴人於警詢亦明確證稱：第2次到最後一次在住家附近土
    地公廟面交的，是另一名男性等語(偵卷第27頁)，直指此部
    分向其收款者並非被告，又此部分並未查獲其他嫌疑人，亦
    有臺灣苗栗地方檢察署公務電話紀錄表可參謀偵卷第101頁)
    ，足認並無證據證明被告有參與此部分犯行，公訴意旨亦認
    此部分係由另名詐欺集團成員（不詳男子)收取者，此部分
    既缺乏積極證據證明被告有犯意之聯絡、行為之分擔，即不
    能令其負共同正犯之責，是被告此部分被訴加重詐欺等罪嫌
    ，無法證明犯罪，本應為無罪之諭知，惟此部分如成立犯罪
    ，與本院前開認定成立犯罪之加重詐欺等行為，有接續犯之
    實質一罪關係，爰不另為無罪之諭知，併予敘明。
六、撤銷原判決及自為判決之理由
　㈠原判決審理結果，認被告上開加重詐欺（想像競合行使偽造
    公文書、一般洗錢罪)犯行罪證明確，予以論罪科刑，及為
    相關沒收之諭知，固非無見。惟查：⒈原判決於理由欄雖論
    述被告本案行為構成一般洗錢罪(詳論罪科刑欄㈠所述)，惟
    其犯罪事實，並未有任何關於一般洗錢事實之記載，有事實
    與理由矛盾之違法；⒉本案依卷內事證，無法證明被告有附
    表一編號3-7所示犯行之參與，應為此部分不另為無罪之諭
    知，業如前述，原判決未詳予審究，就此部分逕依檢察官起
    訴事實論罪科刑，亦有違誤。被告上訴以前詞主張本案應為
    免訴之判決，並無理由，亦如前述，至本案雖有上開撤銷理
    由⒉之犯罪事實減縮情形，惟審之被告經原審論處之加重詐
    欺犯行，其最低法定本刑為有期徒刑1年，原判決於告訴人
    就被告涉案部分之損害達80萬元，金額非低，且係想像競合
    犯行使偽造公文書及一般洗錢罪之情狀下，僅量處被告有期
    徒刑1年2月，已屬偏輕之量刑，自無從再予減輕，是被告上
    訴請求再從輕量刑，亦無理由。然原判決既有上開可議之處
    ，仍屬無可維持，應由本院將原判決撤銷改判。
　㈡爰以行為人之責任為基礎，審酌詐欺集團犯罪危害民眾甚鉅
    ，為政府嚴加查緝並加重刑罰，被告四肢健全，有從事勞動
    或工作之能力，不思循正當管道獲取財物，貪圖不法利益，
    價值觀念偏差，所為嚴重損害財產交易安全及社會經濟秩序
    ，破壞人際間之信任關係，造成告訴人精神痛苦，且製造金
    流斷點，造成執法機關不易查緝犯罪，徒增被害人求償及追
    索遭詐騙金額之困難度，危害社會治安與經濟金融秩序；兼
    衡被告本案行為前尚無科刑犯罪前案紀錄，有臺灣高等法院
    被告前案紀錄表在卷可參，素行尚佳，及被告參與本案犯罪
    之分工、角色深淺，犯後於偵查、原審及本院均坦然認罪，
    就一般洗錢犯行，符合自白減刑之規定（學理所稱想像競合
    犯輕罪之釐清作用），惟因對和解金額、給付方式無共識而
    未能與告訴人達成和解、賠償損害之態度，並參酌告訴人此
    部分遭詐欺之金額，被告自陳高中肄業之智識程度，做工，
    月入3萬2千元，家中尚有阿嬤需要扶養之家庭生活、經濟狀
    況（原審卷第144頁；本院卷第113頁）等一切情狀，量處如
    主文第2項所示之刑。
　㈢沒收部分：
　⒈偽造之印文或署押，不問屬於犯人與否，沒收之，刑法第219
    條定有明文，該條規定係採義務沒收主義，凡偽造之印文或
    署押，不論是否屬於犯人所有，亦不論有無搜獲扣案，苟不
    能證明其已滅失，均應依法宣告沒收（最高法院94年度台上
    字第3518號判決意旨）。本件如附表二編號1所示偽造之「
    臺北地檢署執行科收據」，其上有偽造之「臺灣臺北地方法
    院檢察署印」、「檢察官黃立維」公印文各1枚，屬偽造之
    公印文，不問屬於犯罪行為人與否，均應依刑法第219條規
    定諭知沒收。又本案詐欺集團傳真予告訴人之附表二編號1
    之偽造公文書，雖為供犯罪所用之物，然既已傳真予被害人
    收執，即非被告及本案詐欺集團成員所有之物，且非違禁物
    或專科沒收之物，爰不另為沒收之諭知。
　⒉被告領取本案詐騙款項後，尚未分得報酬等情，業經其於原
    審供述在卷（原審卷第140、225頁），依卷內現存事證，尚
    無積極證據足證明被告已自本案詐欺集團處取得報酬，此部
    分亦無從諭知犯罪所得之沒收。
  ⒊告訴人遭詐騙之款項，業由被告以上開方式交予本案詐欺集
　  團上手，非在被告實際掌控中，是其就隱匿之財物不具所有
    權及事實上處分權，尚無從依洗錢防制法第18條第1 項就所
    提領之全部金額宣告沒收，併予敘明。
據上論斷，應依刑事訴訟法第369條第1項前段、第364條、第299
條第1項前段，判決如主文。
本案經檢察官吳宛真提起公訴，檢察官甲○○到庭執行職務。
中　　華　　民　　國　　111 　年　　4 　　月　　19　　日
            刑事第十庭     審判長法　官   陳  宏  卿
                                 法　官   簡  芳  潔
                                 法　官   林  美  玲
以上正本證明與原本無異。
如不服本判決應於收受送達後20日內向本院提出上訴書狀，其未
敘述上訴理由者，並得於提起上訴後20日內向本院補提理由書（
均須按他造當事人之人數附繕本）「切勿逕送上級法院」。因疫
情而遲誤不變期間，得向法院聲請回復原狀。
                                 書記官   趙  郁  涵
　　　　　　　　　　　　　　　　 
中　　華　　民　　國　　111 　年　　4 　　月　　19　　日
附表一
編號 提領/匯款銀行帳號 提領/匯款金額（新臺幣） 交付金額（新臺幣） 交付時間 交付地點 交付對象    備註 1 彰化銀行帳號00000000000000號 45萬元 80萬元 108年8月29日15時30分許 苗栗縣○○鎮○○路0段○○○○○○號：○○00號）前 丙○○ 共計80萬元，另交付中華郵政存摺及提款卡（已由詐騙集團成員於108年9月6日15時許放回告訴人住處信箱） 2 中華郵政帳戶00000000000000號 35萬元      3 彰化銀行帳號00000000000000號 40萬元 40萬元 108年8月30日14時50分許 臺中市○○區○○○○○○路與○○路口土地公廟前 不詳男子  4 ○○區農會帳號00000000000000號  40萬元 40萬元 108年9月3日14時50分許 同上 不詳男子  5 彰化銀行帳號00000000000000號 63萬5千元 63萬5千元 108年9月4日14時50分許 同上 不詳男子  6 彰化銀行帳號00000000000000號 25萬元 50萬元 108年9月5日14時50分許 同上 不詳男子  7 彰化銀行帳號00000000000000號 70萬元  108年9月5日14時54分許  匯款至告訴人中華郵政帳戶00000000000000號內（該帳戶之存摺、提款卡當時已交付詐欺集團） 即時掛失，未遭詐欺集團提領 

附表二
編號 偽造之公文書 偽造之公印文 備註 1 臺北地檢署執行科收據1張 「臺灣臺北地方法院檢察署印」、「檢察官黃立維」公印文各1枚  右下日期為108年8月29日 （偵卷第45頁） 2 臺北地檢署執行科收據1張 「臺灣臺北地方法院檢察署印」、「檢察官黃立維」公印文各1枚  右下日期為108年8月30日 （偵卷第47頁） 3 臺北地檢署執行科收據1張 「臺灣臺北地方法院檢察署印」、「檢察官黃立維」公印文各1枚  右下日期為108年9月3日 （偵卷第49頁）